台灣高等法院台中分院刑事判決　　　　　　　　　　九十一年度上易字第八四號
　　上　訴　人　臺灣台中地方法院檢察署檢察官
　　被　　　告　甲○○
右上訴人因被告詐欺案件，不服臺灣台中地方法院九十一年度易字第四０三號中華民
國九十一年三月二十日第一審判決（起訴案號：臺灣台中地方法院檢察署九十年度偵
字第一二五０九號），提起上訴，本院判決如左：
      主  文
上訴駁回。
      理  由
一、公訴意旨略以：被告甲○○意圖為自己不法之所有，於民國八十八年十二月二十
    二日，至臺中市○○路四一二號「三新汽車買賣商行」，以購車為由，佯向負責
    人丙○○訂購乙部車號Ｂ八－八一０八號之ＢＭＷ廠自小客車，並與丙○○簽訂
    總價金新臺幣（下同）四十五萬元之買賣合約書，為取信於丙○○，是日並先行
    交付定金十萬元，丙○○不疑有他，旋於翌日依約辦理車輛過戶。迨同年月二十
    四日，王建民再至「三新汽車買賣商行」，將現金十萬二千四百元（其中二千四
    百元為汽車強制險之代辦費）及如附表所示二紙來路不明之支票交予丙○○，並
    佯稱餘款四萬五千二百元會於八十八年十二月底付清，致丙○○陷於錯誤，當場
    將Ｂ八－八一０八號自小客車交付甲○○。詎未及五日（即八十八年十二月二十
    八日），甲○○即將Ｂ八－八一０八號自小客車典當得款三十萬元，供己花用，
    且未依約於八十八年十二月底支付尾款四萬五千二百元，所交付之二紙支票屆期
    提示，亦因存款不足，遭拒絕付款，丙○○至此始知受騙。因認被告涉犯刑法第
    三百三十九條第一項之詐欺取財罪嫌云云。
二、按犯罪事實應依證據認定之，無證據不得推定其犯罪事實；又不能證明被告犯罪
    者，應諭知無罪之判決，刑事訴訟法第一百五十四條、第三百零一條第一項分別
    定有明文。次按事實之認定，應憑證據，所謂證據，須適於為被告犯罪事實之證
    明者，始得採為斷罪資料，如未能發現相當證據，或證據不足以證明，自不能以
    推測或擬制之方法以為裁判基礎；又認定不利於被告之事實，須依積極證據，苟
    積極證據不足為不利於被告事實之認定時，即應為有利於被告之認定，更不必有
    何有利之證據，最高法院五十三年臺上字第二七五０號、三十年上字第八一六號
    、四十年臺上字第八六號分別著有判例可資參照。又認定犯罪事實應依證據，為
    刑事訴訟法所明定，故被告否認犯罪事實所持之辯解，縱屬不能成立，仍非有積
    極證據足以證明其犯罪行為，不能遽為有罪之認定，此最高法院三十年上字第一
    八三一號亦著有判例。又無論直接證據或間接證據，其為訴訟上之證明，須於通
    常一般之人均不致有所懷疑，而得確信為真實之程度者，始得據為有罪之認定。
    告訴人之指訴，既係以使被告受有罪之判決為目的，從而，不得以告訴人之指訴
    作為認定被告犯罪事實之主要證據，仍應調查其他必要之證據，以察與事實是否
    相符。被害人之陳述如無瑕疵，且就其他方面調查又與事實相符，固足採為科刑
    之基礎，倘其陳述尚有瑕疵，則在究明前，自難遽採為被告有罪之根據，最高法
    院亦著有六十一年台上字第三Ｏ九九號判例可資參照。另刑法第三百三十九條第
    一項詐欺取財罪之成立，以意圖為自己或第三人不法所有，以詐術使人將本人或
    第三人之物交付為要件。所謂以詐術，必須被詐欺人因其詐術而陷於錯誤，若其
    所用方法，不能認為詐術，亦不致使人陷於錯誤，即不構成該罪，此最高法院四
    十六年台上字第二六０號亦著有判例。
三、本件公訴及上訴意旨，認被告甲○○涉犯刑法第三百三十九條第一項之詐欺取財
    罪嫌，係以：I被告歷次辯解不一，先辯稱：綽號「阿發」之人因積欠伊十萬元
    ，於伊購車前二日，在伊住處將一紙支票交予伊抵債，另紙支票則係「阿發」之
    朋友向伊週轉所交付，伊分不清哪一張票為「阿發」所給，亦不知支票無法兌現
    。且因母林翠霞過世，需喪葬費用，始將Ｂ八—八一０八號自小客車典當云云。
    嗣改稱：伊從事茶葉買賣生意，需用車輛，始向丙○○購車，伊交予丙○○之二
    紙支票，係朋友「阿發」（復改稱：阿發及其友人共同交付云云）於八十八年十
    一月間，向伊調現二十萬元，在臺中市○○路與文心路口肯德基速食店所給，因
    缺錢，母親喪葬費用一直付不出來，方於八十八年十二月二十八日將車典當。末
    於原審再供稱：伊交付之上開支票係賭博贏得，想先給告訴人，若跳票再與告訴
    人處理云云，已足彰顯被告主觀不法犯意。II被告無息出借高達二十萬元之現金
    予一認識一年多之朋友，二人間當具一定之信賴關係，詎被告竟不知其年籍，亦
    無從聯繫，且未要求「阿發」背書，未免與常情相悖。III被告交付之支票，經查
    無發票人「簡志峰，民國○○○年○月○日生，身分證統一編號：Ｚ00000
    0000」年籍資料，有查詢結果二紙可稽，則被告自不詳處所取得附表二紙支
    票，其顯已知悉支票無兌現之可能。Ⅳ被告之母林翠霞早於八十八年八月十五日
    死亡，有戶籍資料一份在卷可稽，果被告於八十八年十一月間仍有二十萬元餘錢
    可供出借，八十八年十二月間當無母親喪葬費用一直付不出來之窘境，詎被告於
    取得Ｂ八－八一０八號自小客車後未將該車使用於「茶葉生意」（購買ＢＭＷ車
    輛供作生意之用，亦屬牽強），且未及五日，即將車典當得款三十萬元，當得款
    項復未用於支應尾款四萬五千二百元，花費二十萬元後隨即以三十萬元典當，獲
    有十萬元之不法利益。Ⅴ上開犯罪事實，已據告訴人丙○○指述甚詳，並有買賣
    合約書二份、當票一份、支票影本二紙及支票帳戶開戶資料、退補票紀錄二份在
    卷可參等情為其論據。訊據被告則堅決否認有何詐欺取財之犯行，辯稱：伊之前
    就向告訴人買了二部車，價值各約一、二十萬元，本件買賣汽車已經先付了二十
    萬元的現金，但在交車後第二天就發生拋錨情事，車況與告訴人所告知不同，且
    打聽結果，告訴人售價過高，伊對此不滿而不願交付餘款。至交付之支票二紙，
  伊係自賭場取得，為避免事情複雜化，在檢察官訊問時未說明真相，就本件買賣
    伊交付二十萬元現款，並在上開支票上背書，當初並沒有詐欺的意思等語。
四、本院查：
  (一)被告甲○○於八十八年十二月二十三日，在臺中市○○路四一二號「三新汽車買
    賣商行」，向告訴人丙○○購買車號Ｂ八－八一０八號之ＢＭＷ廠自小客車，並
    簽訂總價金四十五萬元之買賣合約書，當日先行交付定金十萬元，旋於翌日依約
    辦理車輛過戶，迨同年月二十四日，被告再交付現金十萬二千四百元（其中二千
    四百元為汽車強制險之代辦費）及如附表所示二紙支票交予告訴人，並表示餘款
    四萬五千二百元於八十八年十二月底付清，告訴人如當場將Ｂ八－八一０八號自
    小客車交付被告。被告於八十八年十二月二十八日將Ｂ八－八一０八號自小客車
    向吳冠正所經營之公益當舖典當得款三十萬元，嗣被告未依約於八十八年十二月
    底支付尾款四萬五千二百元，所交付之二紙支票屆期提示，亦因存款不足，遭拒
    絕付款等情，業據被告供承不諱，核與告訴人指訴及證人吳冠正證述情節相符，
    並有汽車買賣契約書、當票、支票、退票理由單等影本附卷可查。
  (二)綜合下列事實：I被告於購車時與告訴人訂立有汽車買賣契約書，依該契約書上
    被告之姓名及住址等資料觀之均係屬真實，且契約書上對於違約時之處理亦定有
    明文。II被告確有交付告訴人現款二十萬元（不含辦理移轉費用）。III被告於交
    付告訴人附表所示支票上背書。Ⅳ被告於收受小客車後五日內即將該小客車以三
    十萬元典當。Ⅴ上開支票嗣未兌現，餘款合計二十五萬元均未支付等情觀之，被
    告確有民事違約責任固無疑義，惟被告是否構成本件詐欺取財罪，尤其是否得以
    被告在極短時間內將小客車典當及支票未兌現，餘款未清之事實推論被告犯有詐
    欺取財罪部分，本院認：被告在上開買賣契約書載明其年籍資料，且在系爭支
    票上背書，是其於訂約之初，就產生民事違約責任，可能為告訴人有效追討應為
    被告所明知。被告於本件買賣履約過程中，除移轉名義之費用外，已交付告訴
    人二十萬元現款，比較其典當所得三十萬元，所得利益不到十萬元，卻需背負二
    十五萬元之債務及其後可能面臨之法律訴訟程序。被告所辯，其於取得小客車
    占有之第二天即發生汽車拋錨，車況與告訴人所述不同，因心生不滿而拒絕支付
    餘款云云，與一般事理並無扞格之處，是被告於締約之初是否確有不法所有意圖
    及詐欺故意，實有合理懷疑。
  (三)至被告就支票來源及典當原因前後所供不一致部分，查如依被告所辯，其支票果
    係自賭場所取得，則其於執法人員前不願說明事實真象，本即為事理之中，況被
    告無自證無罪義務，被告所持之辯解，縱屬不能成立，仍非有積極證據足以證明
    其犯罪行為，不能遽為有罪之認定，已見前述，是亦難以此為被告不利認定。
五、綜上所述，本件公訴人所憑之證據，無論直接或間接證據，均尚未達於一般之人
    均可得確信，而無合理之懷疑存在之程度，本院亦查無其他確切証據，足以証明
    被告確應負本件罪責，被告之犯行尚屬不能証明。原審以不能證明被告犯罪，而
    依刑事訴訟法第三百零一條第一項規定，諭知無罪之判決，經核認事用法，並無
    不合，檢察官上訴意旨認應就被告予以論罪科刑，而指摘原判決不當，經查為無
    理由，應予駁回。
六、據上論斷，應依刑事訴訟法第三百六十八條，判決如主文。
本案經檢察官乙○○到庭執行職務。
中      華      民      國    九十一     年      六      月    二十八   日
                                   臺灣高等法院臺中分院刑事第四庭
                                         審判長法  官  洪  耀  宗
                                               法  官  江  德  千
                                               法  官  劉  登  俊
右正本證明與原本無異。
不得上訴。
                                               書記官  鄧  智  惠
中      華      民      國    九十一     年      七       月     一     日
                                                                        Ｆ
附表：
┌──┬─────┬─────┬─────┬─────┬────────┐
│編號│票號      │發票日    │發票人    │金額      │付款人          │
│    │          │          │          │          │                │
├──┼─────┼─────┼─────┼─────┼────────┤
│一  │AB0000000 │89.01.24  │九穩企業有│106000元  │亞太商業銀行草屯│
│    │          │          │限公司（代│          │分行            │
│    │          │          │表人何武熙│          │                │
│    │          │          │）        │          │           │
├──┼─────┼─────┼─────┼─────┼────────┤
│二  │SA0000000 │89.02.24  │簡志峰    │98800元   │臺中商業銀行內新│
│    │          │          │          │          │分行            │
└──┴─────┴─────┴─────┴─────┴────────┘
                                                                        Ｆ
